臺灣屏東地方法院民事判決
111年度潮訴字第3號
原  告  即
反訴被告    劉承翰  
訴訟代理人  王麗珠  
            邱芬凌律師
被  告  即
反訴原告    蔡保田  
訴訟代理人  呂富田律師
被      告  洪嘉宏  
            柯景富  
上列當事人間請求確認通行權存在事件，本院於民國111年9月13
日言詞辯論終結，判決如下：
　　主  文
一、確認原告就被告蔡保田所有坐落屏東縣○○鄉○○段0000 地號
    土地中如附圖一所示編號B（面積191.34平方公尺）、C（面
    積55.72平方公尺）部分土地有通行權存在。
二、被告蔡保田應將前項土地範圍內之地上物拆除，並容忍原告
    鋪設砂石道路通行上開土地，不得有妨礙原告通行之行為。
三、本訴訴訟費用新臺幣（下同）21,660元由原告負擔。
四、反訴被告應自本訴判決確定之日起至終止通行之日止，每年
    給付7,886元與反訴原告。
五、反訴原告其餘之訴駁回。
六、反訴訴訟費用22,087元由反訴被告負擔818元，餘由反訴原
    告負擔。
    事實及理由
壹、本訴部分
一、原告主張：原告所有之屏東縣○○鄉○○段○○○○○段○0000地號土
    地（下稱系爭土地）因與公路無適宜之聯絡而屬袋地，依土
    地現況，原告利用如附圖一所示鄰地即同段1400地號土地（
    下稱系爭1400土地）而與現有道路相通（下稱方案一），為
    通行距離最短、使用鄰地面積最少之通行方式，惟被告蔡保
    田拒絕同意原告通行，為確保原告之通行權，爰依民法第78
    7 條規定提起本件訴訟等語。並聲明：㈠確認原告就被告等
    所有如附圖一（被告蔡保田所有之1400土地）、附圖二（被
    告洪嘉宏所有之1310土地）、附圖三（被告柯景富所有之13
    84土地）所示通行方案標示土地擇一有通行權存在。㈡被告
    應將前項通行範圍土地內之地上物除去，並容忍原告在前項
    通行範圍土地內鋪設砂石道路以供通行使用，且不得有任何
    妨礙原告通行之行為。
二、被告答辯：
㈠、被告蔡保田：原告之系爭土地除系爭1400土地外，尚可經同
    段1310地號土地（如附圖二所示，下稱方案二）、同段1384
    地號土地（如附圖三所示，下稱方案三）對外通行，方案一
    並非對鄰地侵害最小之通行方式等語。並聲明：原告之訴駁
    回。
㈡、被告洪嘉宏：我的土地與原告土地間相鄰處為魚塭，水深超
    過2米，用來通行很危險，不同意原告通行等語。並聲明：
    原告之訴駁回。
㈢、被告柯景富：我的土地上已經種植香蕉，不同意原告通行。
    並聲明：原告之訴駁回。
三、本院判斷：
㈠、按確認之訴非原告有即受確認判決之法律上利益者，不得提
    起。所謂即受確認判決之法律上利益，係指法律關係之存否
    不明確，致原告在法律上之地位有不安之狀態存在，且此種
    不安之狀態，能以本件確認判決將之除去者而言（最高法院
    52年度台上字第1240號判決意旨參照）。查本件原告主張其
    須通行被告如附表所示方案一、二、三之土地以通聯對外道
    路，然為被告所爭執，則原告就上開土地是否有通行權存在
    ，即陷於不明確之狀態，而此不明確之狀態能以確認判決除
    去，是原告提起本件訴訟確認通行權存在，即有受確認判決
    之法律上利益。
㈡、按對於周圍地有通行權人，應於通行必要之範圍內，擇其周
    圍地損害最少之處所及方法為之，亦為民法第787 條第2 項
    所明定。所謂通行必要範圍內，周圍地損害最少之處所及方
    法，應依社會通常之觀念，就附近周圍地之土地性質、地理
    狀況，相鄰土地所有人及利用人之利害得失，斟酌判斷之（
    最高法院98年度台上字第1842號判決意旨參照）。是所謂「
    損害最少之處所」，其損害非僅指從面積多寡考量，亦須斟
    酌土地之位置、地勢、用途、對於兩造當事人之影響等項。
㈢、系爭土地為原告所有，鄰地分別為被告蔡保田（1400土地）
    、洪嘉宏（1310土地）、柯景富（1384土地）所有等情，有
    土地登記謄本、地籍圖謄本為證。系爭土地四周並無臨接公
    路，有地籍圖在卷可佐，並經本院勘驗屬實，原告主張系爭
    土地為袋地乙節，應堪認定。
㈣、按袋地所有人之通行權，應於通行必要範圍內，擇其周圍地
    損害最少之處所及方法為之，民法第787條第2項亦定有明文
    。前揭規定之規範意旨，不僅專為調和個人所有之利害關係
    ，且在充分發揮袋地之經濟效用，以促進物盡其用之社會整
    體利益，然其為所有人容忍義務之設，應於能達成上開社會
    利益之範圍內，盡量與所有人之損害減至最低為必要。而是
    否為土地通常使用所必要，應依土地位置、地勢、面積、用
    途及使用之實際情形定之。查本件原告所有系爭土地，與公
    路並無適當之聯絡，已如前述，兩造主張之通行方案分別如
    附表所示，其中方案二土地相鄰處為魚塭所在，養殖池水深
    且無圍欄，周圍土地狹窄僅容一人通過，業經本院現場勘驗
    屬實，如從該處通行，必須填土拓寬，且如未設置圍欄等安
    全設施，通過時（尤其於夜間）風險甚高，顯非妥適之通行
    位置。方案三所示通行路徑雖可連接鄰地（1384-2地號，現
    為廟宇廣場）進而鄰接巷道，然廟宇廣場亦為私人土地，地
    主柯薛碧娥於本院履勘時已明確表示不同意供原告通行，而
    僅方案三通行1384地號土地之面積亦已高於方案一，相較之
    下，方案一通行面積最少，無須砍除已有生產力之果樹，亦
    無須填平魚塭及設置安全設施，雖設有排水溝，但經本院現
    場詢問被告蔡保田是否要保留排水溝，被告蔡保田表示若原
    告要買，可以拆除排水溝，通行方案按照原告要求繪製等語
    ，足見排水溝並未產生重大影響。本院審酌系爭土地與附表
    所示方案之通行範圍、土地相鄰之位置、使用狀況、各方案
    造成鄰地使用影響等情，認如附圖一所示之方案一對周圍土
    地影響最小，較為妥適。
㈤、又有通行權人於必要時，得開設道路。但對於通行地因此所
    受之損害，應支付償金，民法第788條第1項定有明文。民法
    創設鄰地通行權，原為發揮袋地之利用價值，使地盡其利，
    增進社會經濟，鄰地通行權之行使，在土地所有人方面，為
    其所有權之擴張，在鄰地所有人方面，其所有權則因而受限
    制。故土地所有人取得必要通行權，通行地所有人或其他占
    有人均有容忍之義務，倘予以阻止或為其他之妨害，通行權
    人自得請求予以禁止或排除。本件原告經確認就附圖一所示
    編號B+C部分範圍內之土地有通行權存在，業如前述，則依
    據民法第787 條規定，本於相鄰關係通行權之作用，原告併
    訴請判決命被告對原告於本院確認有通行權範圍內，被告應
    將如附圖一編號B+C所示範圍內之地上物除去，並容忍原告
    鋪設砂石道路通行，且不得為妨礙通行之行為，洵屬有據，
    應予准許。被告蔡保田雖抗辯：原告僅需通行泥土路，無鋪
    設碎石道路之必要，我們還要在通行範圍內之土地上種植作
    物等語。然方案一所示土地既作為通行之用，即應保持隨時
    可供原告土地通行之狀態，實難同時兼供種植作物使用，原
    告以鋪設碎石方式不致永久損害農地之生產力，又可避免泥
    濘影響行車安全，原告主張有必要鋪設碎石道路，應為可採
    。
四、綜上所述，原告依民法第787 條、第767 條第1 項之規定請
    求確認就被告蔡保田所有系爭1400 土地內如附圖一編號B（
    面積191.34平方公尺）、C（面積55.72平方公尺）部分土地
    有通行權存在，並請求被告蔡保田容忍原告於上開範圍之土
    地鋪設砂石道路通行，不得有任何妨礙原告通行之行為，為
    有理由。
貳、反訴部分
一、按被告於言詞辯論終結前，得在本訴繫屬之法院，就非專屬
    他法院管轄，且與本訴之標的及其防禦方法相牽連，並得行
    同種訴訟程序之事件，對於原告及就訴訟標的必須合一確定
    之人提起反訴，民事訴訟法第259 條、第260 條第1 項、第
    2 項分別定有明文。本件本訴原告起訴請求確認通行權存在
    ，而被告蔡保田則對原告提起反訴，請求原告對於通行地因
    此所受之損害支付償金，核其內容與原告本訴請求之標的及
    防禦方法有牽連關係（均係基於通行而生），且經原告（即
    反訴被告）為實體防禦，故被告蔡保田（即反訴原告）提起
    反訴，應予准許。
二、反訴原告主張：反訴原告於109年間購買系爭1400土地時，
    購買價格為新臺幣(下同)8,621.145元/平方公尺，反訴被告
    主張通行如附圖一所示共247.06平方公尺之土地（下稱系爭
    通行土地），致反訴原告以高價購買之上述農地無法使用，
    損害過鉅，為此請求反訴被告以前開購買價格（即8,621.14
    5元/㎡×247.06㎡＝2,129,940元）價購系爭通行土地。如法院
    認上開請求無理由，則備位請求反訴被告應每年支付按前開
    土地價額年息百分之5計算之通行償金等語。並聲明：㈠（反
    訴先位聲明）反訴被告應自本訴判決確定之日，依通行坐落
    屏東縣○○鄉○○段0000地號，如附圖所示部分247.06平方公尺
    面積土地，以2,129,940 元向反訴原告購買。㈡（反訴備位
    聲明）反訴被告應自本訴判決確定之日起至終止通行之日止
    ，按年依通行坐落屏東縣○○鄉○○段0000地號，如附圖所示部
    分247.06平方公尺面積土地，按年給付反訴原告以2,129,94
    0 元地價年息百分之5計算之償金。
三、反訴被告則以：方案一僅使用系爭1400土地緊鄰西側之247.
    06平方公尺部分土地，反訴原告仍保有2,440.75元平方公尺
    土地可供使用，且地形完整，自難認對通行地損害過鉅，反
    訴原告請求反訴被告價購土地，顯無理由。至反訴被告需支
    付之償金，反訴原告請求金額過高，應以不高於每年申報地
    價8％等語。並聲明：反訴原告之訴駁回。
四、先位聲明部分
㈠、按有通行權人於必要時，得開設道路。但對於通行地因此所
    受之損害，應支付償金。前項情形，如致通行地損害過鉅者
    ，通行地所有人得請求有通行權人以相當之價額購買通行地
    及因此形成之畸零地，其價額由當事人協議定之；不能協議
    者，得請求法院以判決定之，民法第788 條定有明文。
㈡、反訴原告主張反訴被告以其所有系爭土地係袋地為由，依民
    法第787 條第1 項規定，訴請確認對反訴原告所有同段1400
     地號土地如附圖一所示編號B+C（面積合計247.06平方公尺
    ）範圍內土地有通行權存在，業經本院判決反訴被告勝訴在
    案，業如前述，則反訴原告此部分之主張，應堪認定。
㈢、查反訴原告所有之系爭1400地號土地為一般農業區之農牧用
    地，面積為2687.81平方公尺，系爭通行土地面積僅占系爭1
    400土地面積9.19%（以下四捨五入），且通行部分位於系爭
    1400 土地之最西側，系爭1400土地之地形仍保持完整適於
    耕作，且本院第一次現場履勘時，系爭1400 土地上已存在
    鐵皮建物，所餘空地部分雜草叢生，並未耕種作物，僅有設
    置一排水溝，有現場照片在卷可憑（本院卷第55頁），難認
    反訴被告之通行將造成系爭1400 土地於開設道路後有難以
    利用，或因而形成畸零地之情事。是反訴原告主張其所有之
    系爭通行土地有因反訴被告開設道路通行而有損害過鉅之情
    事，請求反訴被告價購系爭通行土地云云，尚屬無據，不應
    准許。
五、備位聲明部分
㈠、按土地因與公路無適宜之聯絡，致不能為通常使用時，除因
    土地所有人之任意行為所生者外，土地所有人得通行周圍地
    以至公路。前項情形，有通行權人應於通行必要之範圍內，
    擇其周圍地損害最少之處所及方法為之；對於通行地因此所
    受之損害，並應支付償金。有通行權人於必要時，得開設道
    路。但對於通行地因此所受之損害，應支付償金。民法第78
    7 條第1 項、第2 項、第788 條第1 項分別定有明文。次按
    民法第787 條、第788 條所稱之償金，係指通行權人之適法
    通行行為致通行地所有人不能使用土地所受損害之補償而言
    ，該償金之計算標準與支付方法，民法雖未設有規定，惟核
    定該給付，仍應先確定通行地之位置與範圍，並斟酌通行地
    所有人所受損害之程度，即按被通行土地地目、現在使用情
    形，以及其形狀、附近環境、通行以外有無其他利用價值、
    通行權人是否獨占利用、通行期間係屬永久或暫時等具體情
    況而定，至通行權人因通行所得之利益，則非考量之標準（
    最高法院94年度台上字第2276號判決意旨參照）。復按耕地
    地租不得超過地價8%，約定地租或習慣地租超過地價8%者，
    應比照地價8%減定之，不及地價8%者，依其約定或習慣。前
    項地價指法定地價，未經依法規定地價之地方，指最近3 年
    之平均地價。又所謂法定地價，依土地法第148 條規定，係
    土地所有權人依該法規定所申報之地價。土地所有權人未於
    公告期間申報地價者，以公告地價80％為其申報地價，土地
    法第110 條、第148 條、平均地權條例第16條前段分別定有
    明文。
㈡、反訴被告所有之系爭土地，對於反訴原告所有之系爭通行土
    地範圍內有通行權存在，業如前述。又系爭1400土地為農牧
    用地，於110年1 月公告地價為570元/平方公尺，是其申報
    地價為每平方公尺456 元，土地現況為雜草空地、排水溝，
    此有土地登記謄本、現場照片、勘驗筆錄附卷可參，本院審
    酌系爭通行土地坐落之位置、工商業繁榮之程度、使用現況
    、反訴原告所受損害程度等一切情況，認反訴被告應支付之
    償金，以按系爭通行土地之申報地價年息7%計算通行償金，
    係屬適當，則反訴被告自本件通行權判決確定之日起，在通
    行系爭通行土地期間，應按年給付依通行面積（247.06 平
    方公尺）乘以申報地價年息7%計算之償金即7,886元（247.0
    6㎡×456元/㎡×7％＝7,886元，小數點以下四捨五入）。反訴原
    告雖主張應按系爭通行土地價額（2,129,940元）年息百分
    之5計算（即每年106,497元），惟此業已超過法定耕地地租
    上限且無法律依據，尚非可採。
㈢、綜上，反訴原告請求反訴被告於通行期間每年給付7,886元，
    為有理由，逾此範圍之請求則屬無據，應予駁回。
參、結論：
一、原告依民法第787 條之規定，訴請確認就被告蔡保田所有如
    附圖一所示編號B（面積191.34平方公尺）、C（面積55.72
    平方公尺）部分土地有通行權存在，被告蔡保田應容忍原告
    於前開土地鋪設碎石道路通行，不得有妨礙原告通行之行為
    ，為有理由，爰判決如主文第1 、2 項所示；又反訴原告訴
    請反訴被告應給付如主文第4 項所示之償金，亦於法有據，
    應予准許，反訴原告超過該範圍之請求，尚無理由，應予駁
    回。
二、本件事證已臻明確，兩造其餘攻擊防禦方法及所提證據，經
    審酌與判決結果不生影響，爰不逐一論述。
三、末按「因下列行為所生之費用，法院得酌量情形，命勝訴之
    當事人負擔其全部或一部：一、勝訴人之行為，非為伸張或
    防衛權利所必要者。二、敗訴人之行為，按當時之訴訟程度
    ，為伸張或防衛權利所必要者」，民事訴訟法第81條定有明
    。本訴部分原告欲通行如主文第一項所示被告蔡保田所有土
    地，被告蔡保田縱不同意原告之請求，亦屬防衛其財產權必
    要之範圍內，若令提供土地讓原告通行之被告蔡保田，再行
    負擔訴訟費用，恐非事理所平，本院爰依上開規定，命勝訴
    之原告負擔本訴訴訟費用合計21,660元（含本訴第一審裁判
    費1,660元、三張通行方案複丈成果圖之測量費用共20,000
    元）。至反訴部分，則先依民事訴訟法第77條之10計算反訴
    原告勝訴部分之價額（以10年計），再依兩造勝敗比例命負
    擔反訴訴訟費用22,087元（小數點以下四捨五入）。
四、據上論結，本訴原告之訴為有理由，反訴原告之訴為部分有
    理由、部分無理由，爰判決如主文。
中　　華　　民　　國　　111 　年　　9 　　月　　29　　日
                 潮州簡易庭      法　官    麥元馨
正本係照原本作成。
如對判決上訴，須於判決送達後20日內向本院提出上訴狀，其未
表明上訴理由者，應於提出上訴後20日內向本院補提理由書狀（
均須按他造當事人之人數附繕本）。如委任律師提起上訴者，應
一併繳納上訴審裁判費。
中　　華　　民　　國　　111 　年　　9 　　月　　29　　日
                                 書記官　 洪雅玲 　　　　　　　　 
附表　　　　　　　　 　
 圖示 通行土地 使用面積 土地現況 方案一 附圖一編號B+C 1400地號（蔡保田） 247.06㎡ 雜草空地，設有一排水溝。 方案二 附圖二編號A 1310地號（洪嘉宏） 412.85㎡ 魚塭（須填土面積55.65㎡） 私設道路 方案三 附圖三編號A 1384地號（柯景富） 262.10㎡ 香蕉園